臺灣高等法院臺中分院民事判決　　　　　 93年度上字第301號
上　訴　人　丙○○
訴訟代理人　蘇俊雄律師
被 上訴 人　台中商業銀行股份有限公司東勢分公司
法定代理人　甲○○
訴訟代理人　陳昭全律師
上列當事人間請求塗銷抵押權登記事件，上訴人對於中華民國93
年8月13日台灣台中地方法院九十三年度訴字第九九八號第一審
判決提起上訴，本院於94年10月18日言詞辯論終結，判決如下：
    主  文
上訴駁回。
第二審訴訟費用由上訴人負擔。
    事實及理由
一、本件被上訴人起訴主張：訴外人金冠軍開發貿易股份有限公
    司（下稱金冠軍公司）及林伯宗，前於民國（下同）八十一
    年七月邀同訴外人乙○○為連帶保證人向被上訴人借款，訴
    外人乙○○以其所有坐落台中縣新社鄉○○段一三二─一一
    三地號土地（嗣因地籍圖重測變更為同段八五地號）及其上
    同段八四號之建物，提供予被上訴人作為抵押物。嗣上開建
    物於八十八年九月二十一日地震中全倒，訴外人乙○○及林
    伯宗為災後重建，乃於八十九年九月二十五日向被上訴人借
    款新台幣（下同）一百五十萬元，並書立切結書，約定以訴
    外人乙○○名義為起造人，於上開土地興建建物，於建竣並
    建築主管機關核發使用執照後，隨即辦理建築改良物所有權
    第一次登記，及辦理追加設定第一順位抵押權予被上訴人，
    做為重建貸款之擔保，且土地於未辦理建築改良物追加抵押
    權設定登記前，不得移轉、出租、設定其他負擔或其他一切
    處分行為。惟訴外人乙○○所保證之主債務人金冠軍公司、
    林伯宗分別自八十九年十二月、九十年六月起陸續滯欠繳息
    ，被上訴人分別於九十年一月、八月起陸續聲請支付命令並
    告確定。訴外人乙○○知悉其保證之主債務人發生滯欠繳息
    後，於被上訴人取得支付命令為執行名義時，為免自己之財
    產受強制執行，於其重建建物（即台中縣新社鄉○○段第三
    七建號建物，門牌號碼台中縣新社鄉○○街○段一四三號，
    下稱系爭建物）建竣，並於九十年二月一日辦妥第一次所有
    權登記時，未將系爭建物第一順位抵押權設定予被上訴人，
    反於九十年九月七日，基於詐害被上訴人債權之故意，將系
    爭建物通謀虛偽設定三百萬元之抵押權予上訴人丙○○（收
    件字號台中縣東勢地政事務所東地資字第０七六八一０號，
    證明書字號九０東他資字第００二０五八號），藉此隱匿財
    產，並妨害被上訴人債權之行使，為此爰依侵權行為法律關
    係提起本訴，聲明請求判決如原判決主文第一項所示。
二、上訴人則以：乙○○確有向伊借款三百萬元，在系爭土地設
    定之抵押權為實在等語置辯。求為判決駁回被上訴人之起訴
    。
三、原審對於被上訴人之請求，判決被上訴人勝訴，上訴人不服
    求為廢棄原判決並駁回被上訴人於第一審之訴。被上訴人求
    為判決駁回上訴。
四、本院審理之結果：
（一）被上訴人主張之前揭事實，業據其提出與所述相符之台中
      縣政府九二一震災後建築物全倒證明書、授信額度契約書
      、動用額度申請書、九二一震災專用切結書、土地謄本、
      建物謄本、支付命令聲請狀、支付命令暨確定證明書等各
      一份（以上均影本）為證，顯非無稽；而上訴人辯稱伊確
      有借款給乙○○，然未能舉證以實其說，又不知乙○○之
      住址，致本院無從傳喚。本院衡酌訴外人林伯宗及乙○○
      前為災後重建，於民國（下同）89年9月25日向被上訴人
      申請九二一震災重建貸款時，曾書立切結書（原第11頁參
      照），承諾於台中縣新社鄉○○○段第132-113地號土地
      （已於90年8月2日，因地籍重測變更為台中縣新社鄉○○
      段85地號，下稱系爭土地，原審卷第12頁參照）所興建物
      之建物建竣並核發使用執照後（下稱系爭建物），即追加
      設定第一順位抵押權予被上訴人，作為上開重建貸款之擔
      保，且系爭土地在未辦妥系爭建物追加押權設定登記前，
      不得移轉、出租、設定其他負擔或其他一切處分之行為。
      詎乙○○竟違背上開切結書所載，於其積欠被上訴人之債
      務逾期，且被上訴人亦已依法取得執行名義後（原審卷第
      16頁至51頁參照），旋於90年9月7日辦理設定抵押權予上
      訴人（原審卷第12頁至15頁參照），足見乙○○顯係為避
      免自己財產受強制執行，而勾串上訴人於系爭土地建物上
      設定虛偽之抵押權登記，藉此隱匿財產，以妨害被上訴人
      債權之行使。又系爭抵押權設定契約有關利息及遲延利息
      之記載均為「無」（原審卷第12頁至15頁參照），與一般
      抵押權設定就利息及遲延利息等之約定為「依照各債務契
      約所約定之利率計算」有違，又查，上訴人訴訟代理人於
      本院94年3月23日庭訊時對於本院為「是否提出資金往來
      證明？」之詢問，答稱「匯錢記錄沒有辦法。」（詳當日
      準備程序筆錄第3頁），另上訴人於本院94年9月12日庭訊
      時，對於本院所為「有何證據可證明？」及「有何交款證
      據？」之訊問，則分別答稱「生意上往來，開票給我，設
      定抵押後我將票還給他了。」及「我拿現金給他，沒有收
      據，但他給我設定抵押了。民間往來都是這樣子。」等語
      （詳當日準備程序筆錄第3頁），已難認上訴人與乙○○
      間並有資金往來。另上訴人所主張其與黃秀芬間之借貸關
      係，上訴人先於其93年12月17日所提民事上訴理由暨聲請
      調查證據狀第四頁表明「實則，訴外人乙○○等人固然於
      九二一震災後，向被上訴人申請九二一震災重建貸款一百
      五十萬元，然以系爭建物而言，總面積為一一○．二七平
      方公尺，約為三三．三坪，以每坪營建成本八─十萬等估
      算，欲將建物完成，顯非區區一百五十萬元所能夠，此即
      訴外人乙○○為了將建物完成，而不斷向上訴人借款支應
      工材價金，且嗣後將系爭建物提供予上訴人設定抵押權之
      由來．．．」等語，嗣於本院94年9月12日庭訊時，對於
      本院所為「提出支票非本件系爭票款，本件係何時借款給
      乙○○？」及「本件借款何時借的？」之訊問，卻又分別
      答稱「最早我在越南做生意，林伯宗越南用錢，乙○○在
      台灣開票給我，是由乙○○借款，九二一地震後林伯宗經
      濟愈來愈困難，由他太太乙○○借款」、「我們陸陸續續
      借款，十多年前就有借款，後來921地震後他還向我借款
      ，設定抵押後，我將票全部還給他了。」等語（詳當日準
      備程序筆錄第2、3頁），其所為陳述前後不一，此亦顯見
      上訴人與乙○○間所稱之借貸關係顯然不實。從而，被上
      訴人主張上訴人與乙○○間明知並無三百萬元之抵押債權
      ，竟為逃避強制執行，而出於通謀虛偽意思表示為抵押權
      設定乙節，應屬可採。
（二）按債務人欲免其財產被強制執行，與第三人通謀而為虛偽
      意思表示，將其所有不動產為第三人設定抵押權者，債權
      人可依侵權行為法則，請求第三人塗銷登記（最高法院七
      十三年度台抗字第四七二號判例意旨參照）。從而，被上
      訴人主張依侵權行為之法律關係，請求上訴人塗銷系爭抵
      押權設定登記，洵屬有據，原審予以准許，尚無不合，上
      訴意旨求為廢棄，非有理由，應予駁回。
據上論結，本件上訴為無理由，依民事訴訟法第四百四十九條第
一項、第七十八條，判決如主文。
中　　華　　民　　國　　94　　年　　10　　月　　31　　日
                    民事第四庭審判長法　官  黃斐君
                                    法　官  陳蘇宗
                                    法　官  黃永祥
以上正本係照原本作成。
如對本判決上訴，須於收受判決送達後二十日內向本院提出上訴
書狀，其未表明上訴理由者，應於提出上訴後二十日內向本院提
出上訴理由書 (須按他造人數附具繕本)。
上訴時應提出委任律師為訴訟代理人之委任狀。具有民事訴訟法
第四百六十六條之一第一項但書或第二項之情形為訴訟代理人者
，另應附具律師及格證書及釋明委任人與受任人有該條項所定關
係之釋明文書影本。
                                    書記官  陳文琴
中　　華　　民　　國　　94　　年　　11　　月　　1 　　日
                                        　　　　　　　Ｂ
